---
title: "Solucionario Completo — Examen Parcial"
subtitle: "Estadística para el Análisis Político 2 | SINADEF · Censo 2017 · JNE"
author: ""
date: "`r Sys.Date()`"
output:
  html_document:
    toc: true
    toc_float: true
    toc_depth: 4
    theme: flatly
    highlight: tango
    df_print: paged
    code_folding: show
editor_options: 
  markdown: 
    wrap: 72
---

```{r setup, include=FALSE}
# ---------------------------------------------------------------
# CONFIGURACIÓN GLOBAL DEL DOCUMENTO
# ---------------------------------------------------------------
# echo    = TRUE  → el código fuente se muestra en el output
# warning = FALSE → oculta advertencias de R (no errores)
# message = FALSE → oculta mensajes de carga de paquetes
# ---------------------------------------------------------------
knitr::opts_chunk$set(echo = TRUE, warning = FALSE, message = FALSE)
library(writexl)
```

------------------------------------------------------------------------

> **Estructura del examen**
>
> | Parte    | Fuente            | Tema                          | Origen       |
> |----------|-------------------|-------------------------------|--------------|
> | Caso 1   | SINADEF           | Mortalidad provincial         | MINSA REUNIS |
> | Caso 2   | Censo 2017        | Índice de riqueza             | INEI REDATAM |
> | Caso 3   | JNE               | Resultados electorales 2021   | InfoGob JNE  |
> | Parte II | Merge de los tres | Regresión lineal + Clustering | —            |

------------------------------------------------------------------------

## Instalación y carga de librerías

```{r librerias}
# ---------------------------------------------------------------
# Instalamos solo los paquetes que faltan en el entorno actual.
# requireNamespace() verifica si un paquete está disponible
# sin cargarlo: devuelve TRUE/FALSE sin efectos secundarios.
# ---------------------------------------------------------------
paquetes <- c(
  "dplyr",      # manipulación de datos (filter, mutate, select...)
  "tidyr",      # reshaping de datos (pivot_wider, pivot_longer)
  "ggplot2",    # visualizaciones basadas en gramática de gráficos
  "stringr",    # manejo de texto (str_detect, str_split_fixed...)
  "stringi",    # normalización avanzada de texto (tildes, ASCII)
  "psych",      # pruebas KMO y Bartlett para PCA
  "FactoMineR", # PCA avanzado
  "factoextra", # visualizaciones para PCA y clustering
  "corrplot",   # gráficos de matrices de correlación
  "NbClust",    # selección del número óptimo de clusters
  "ggrepel",    # etiquetas de texto sin solapamiento en ggplot2
  "openxlsx",   # lectura y escritura de archivos Excel (.xlsx)
  "rio",        # importación universal de archivos
  "knitr"       # tablas formateadas con kable()
)

faltantes <- paquetes[!sapply(paquetes, requireNamespace, quietly = TRUE)]
if (length(faltantes) > 0) install.packages(faltantes)

invisible(lapply(paquetes, library, character.only = TRUE))
```

------------------------------------------------------------------------

# PARTE I — Casos individuales

------------------------------------------------------------------------

## Caso 1: SINADEF

> **Contexto:**

------------------------------------------------------------------------

### 1.1 Pre-procesamiento de la data cruda

Este bloque documenta cómo se construyó el dataset limpio a partir de
los datos abiertos de SINADEF. En el examen se trabajó directamente con
el archivo ya procesado (sección 1.2), pero es útil conocer el origen.

```{r caso1-preproceso, eval=FALSE}
# ---------------------------------------------------------------
# NOTA: eval=FALSE → este bloque aparece en el documento
# pero NO se ejecuta automáticamente. Solo para referencia.
#
# Pasos del pre-procesamiento:
#  1. Filtrar registros de 2019 y 2020
#  2. Contar fallecimientos por provincia y año
#  3. Convertir a formato ancho (una columna por año)
#  4. Calcular el ratio 2020 / 2019
# ---------------------------------------------------------------
sinadef_raw <- rio::import("SINADEF_DATOS_ABIERTOS.csv")

SINADEF <- sinadef_raw %>%
  filter(ANIO %in% c(2019, 2020)) %>%

  # Contamos fallecimientos por provincia y año
  # La funcion gruop_by sirve para que R agrupe según las distintas variables
  # Este codigo indica que, según la base de datos, agruparla según las variables 
  # señaladas y sumar las filas (observaciones)
  group_by(DEPARTAMENTO_FALLECIMIENTO, PROVINCIA_FALLECIMIENTO, ANIO) %>% 
  summarise(total_casos = n(), .groups = "drop") %>%

  # Pasamos de formato largo a ancho: una columna por año
  pivot_wider(
    names_from  = ANIO,
    values_from = total_casos,
    values_fill = 0           # provincias sin registros en ese año -> 0
  ) %>%

  # Calculamos el ratio y excluimos valores no finitos o cero
  mutate(RATIO = `2020` / `2019`) %>%
  filter(is.finite(RATIO), RATIO != 0)

# El resultado fue exportado a Google Sheets para uso en el examen.
```

------------------------------------------------------------------------

### 1.2 Carga del dataset limpio

```{r caso1-carga}
# ---------------------------------------------------------------
# Dataset ya procesado, disponible como CSV en Google Sheets.
# read.csv() descarga y lee el archivo directamente desde la URL.
# ---------------------------------------------------------------
link_sinadef <- "https://docs.google.com/spreadsheets/d/e/2PACX-1vRqcRFl4cysrFmwfrsBUO8atiYYk9yzVeo3tjlYDlMLRWtGPa7aVn0HSxMxoEFCvA/pub?gid=625748600&single=true&output=csv"

sinadef <- read.csv(link_sinadef)

head(sinadef)
```

------------------------------------------------------------------------

### 1.3 Análisis de las preguntas del examen

#### Pregunta A — Ratio de provincias específicas

```{r caso1-pregA}
# ---------------------------------------------------------------
# filter() de dplyr para filtrar
# %in% verifica si el valor pertenece a nuestrs opciones opciones.
#
# Interpretación del ratio:
#   ratio = 1.0 -> mortalidad idéntica a 2019 (sin cambio)
#   ratio = 2.0 -> mortalidad se DUPLICÓ en 2020
#   ratio > 1   -> aumentó | ratio < 1 -> disminuyó
# ---------------------------------------------------------------
sinadef %>%
  filter(PROVINCIA_FALLECIMIENTO %in% c("CHURCAMPA", "OCROS"))
```

#### Pregunta B — ¿Cuántas provincias tienen ratio ≥ 2?

```{r caso1-pregB}
# ---------------------------------------------------------------
# nrow() cuenta las filas que quedan después del filtro 
# filtro >= 2.
# ---------------------------------------------------------------
sinadef %>%
  filter(RATIO >= 2) %>%
  nrow()

# Resultado: 23 provincias -> la afirmación ES VERDADERA.
```

#### Pregunta C — ¿Cuántas provincias son outliers en el ratio?

```{r caso1-pregC}
# ---------------------------------------------------------------
# boxplot.stats() aplica la regla clásica de Tukey:
# un valor es outlier si cae más allá de 1.5 x IQR
# por encima del Q3 o por debajo del Q1.
#
# $out devuelve directamente el vector de valores atípicos.
# ---------------------------------------------------------------

# ¿Cuáles son los valores atípicos?
boxplot.stats(sinadef$RATIO)$out

# ¿A qué provincias corresponden?
sinadef %>%
  filter(RATIO %in% boxplot.stats(sinadef$RATIO)$out)

# Resultado: 6 outliers -> la afirmación de ser 5 ES FALSA.
```

------------------------------------------------------------------------

## Caso 2: Censo 2017

> Descargue la siguientes preguntas del censo 2017 (de Redatam) sobre la
> vivienda (nivel Provincial): - Material de construcción predominante
> en las paredes - Material de construcción predominante en los techos -
> Material de construcción predominante en los pisos
>
> Calcule estos indicadores:
>
> -   Porcentaje de viviendas con paredes de "Ladrillo o bloque de
>     cemento"
>
> -   Porcentaje de viviendas con techos de "Concreto armado"
>
> -   Porcentaje de viviendas con pisos de ""Madera (pona, tornillo,
>     etc.)","Cemento","Tierra", u "otro material"
>
> Ahora:

-   Sólo quédese con estas 3 ultimas columnas, y con Provincia.

-   Calcule un indice de riqueza (asegurese que haya coherencia
    conceptual inter variables) a partir de estas tres variables.

-   Guarde el archivo en su propio GitHub.

------------------------------------------------------------------------

### 2.1 Carga de datos

```{r caso2-carga}
# ---------------------------------------------------------------
# Datos descargados desde REDATAM (INEI) a nivel provincial,
# publicados en Google Sheets como CSV.
# stringsAsFactors = FALSE evita la conversion automatica de
# texto a factores (comportamiento heredado de R < 4.0).
# ---------------------------------------------------------------
LINK_CENSO17 <- "https://docs.google.com/spreadsheets/d/e/2PACX-1vTbIH6MtJL8tCXP9oEAqEEYkBbdJzZGdnAItdwqzZE9JQ9y4ISHQIcSaDDQA5w7UQ/pub?output=csv"

data_vivienda <- read.csv(LINK_CENSO17, stringsAsFactors = FALSE)
```

------------------------------------------------------------------------

### 2.2 Exploración inicial

```{r caso2-exploracion}
# ---------------------------------------------------------------
# Antes de transformar datos, siempre revisamos:
#   dim()  -> filas y columnas (esperamos 197 = 196 + fila total)
#   head() -> primeras filas
#   tail() -> ultimas filas (donde esta la fila de totales del INEI)
# ---------------------------------------------------------------
dim(data_vivienda)
head(data_vivienda, 3)
tail(data_vivienda, 3)
```

Las fuentes del estado suelen incluir una **fila de totales al final**.
Debemos eliminarla antes de cualquier cálculo.

```{r caso2-eliminar-total}
# nrow() devuelve el numero total de filas.
# El indice negativo [-nrow(), ] excluye la ultima fila.
data_vivienda <- data_vivienda[-nrow(data_vivienda), ]

# Confirmamos que quedamos con 196 provincias
dim(data_vivienda)
```

------------------------------------------------------------------------

### 2.3 Selección y renombre de columnas

```{r caso2-columnas}
# ---------------------------------------------------------------
# Al leer desde CSV, R convierte caracteres especiales en puntos:
#   "Ladrillo o bloque de cemento" -> "Ladrillo.o.bloque.de.cemento"
#   "Madera (pona, tornillo, etc.)" -> "Madera..pona..tornillo..etc.."
#
# Seleccionamos solo las columnas necesarias y las renombramos
# con nombres cortos y sin caracteres problematicos.
# ---------------------------------------------------------------
columnas_originales <- c(
  "Código",
  "Provincia",
  "Total",
  "Ladrillo.o.bloque.de.cemento",
  "Concreto.armado",
  "Madera..pona..tornillo..etc..",
  "Cemento",
  "Tierra",
  "Otro.material.2"
)

cols_numericas <- c(
  "Total_viviendas", "Paredes_ladrillo", "Techos_concreto",
  "Piso_madera", "Piso_cemento", "Piso_tierra", "Piso_otro"
)

# Este código es para renombrar las variables que se seleccionan "
data_vivienda <- data_vivienda %>%
  select(all_of(columnas_originales)) %>%
  rename(
    Total_viviendas  = `Total`,
    Paredes_ladrillo = `Ladrillo.o.bloque.de.cemento`,
    Techos_concreto  = `Concreto.armado`,
    Piso_madera      = `Madera..pona..tornillo..etc..`,
    Piso_cemento     = `Cemento`,
    Piso_tierra      = `Tierra`,
    Piso_otro        = `Otro.material.2`
  ) %>%
  # gsub("\\s+", "", ...) elimina espacios internos en los numeros
  # Ejemplo: "1 234" -> "1234" antes de convertir a numeric
  mutate(
    across(
      all_of(cols_numericas),
      ~ as.numeric(gsub("\\s+", "", as.character(.)))
    )
  )

colnames(data_vivienda)
```

------------------------------------------------------------------------

### 2.4 Cálculo de indicadores porcentuales

> **Construimos** nuestros indicadores

```{r caso2-indicadores}
data_vivienda <- data_vivienda %>%
  mutate(
    # % de viviendas con paredes de ladrillo o bloque de cemento
    `%_Paredes_Ladrillo` = (Paredes_ladrillo / Total_viviendas) * 100,

    # % de viviendas con techo de concreto armado
    `%_Techos_Concreto`  = (Techos_concreto  / Total_viviendas) * 100,

    # Sumamos los cuatro materiales de piso registrados
    suma_pisos = Piso_madera + Piso_cemento + Piso_tierra + Piso_otro,

    # % sobre el total de viviendas
    `%_Pisos_Materiales` = (suma_pisos / Total_viviendas) * 100
  )

# Vista rapida de los indicadores
data_vivienda %>%
  select(Provincia,
         `%_Paredes_Ladrillo`,
         `%_Techos_Concreto`,
         `%_Pisos_Materiales`) %>%
  head()
```

------------------------------------------------------------------------

### 2.5 Coherencia conceptual — inversión de la variable de pisos

Antes de construir el índice, debemos asegurarnos de que **las tres
variables apunten en la misma dirección conceptual**.

```{r tabla-coherencia, echo=FALSE}
kable(
  data.frame(
    Variable = c(
      "%_Paredes_Ladrillo",
      "%_Techos_Concreto",
      "%_Pisos_Materiales"
    ),
    Interpretacion = c(
      "Mayor % -> mas viviendas con material solido -> mas RIQUEZA",
      "Mayor % -> mas viviendas con material solido -> mas RIQUEZA",
      "Mezcla tierra (pobreza) + cemento (riqueza): direccion AMBIGUA"
    ),
    Problema = c("Ninguno", "Ninguno", "Invertir antes de usar")
  ),
  caption = "Coherencia conceptual de los indicadores"
)
```

La solución es **invertir** la variable de pisos:
`100 - %_Pisos_Materiales`. Así, un valor alto significa que la
provincia tiene pocas viviendas con esa mezcla heterogénea, lo que el
índice interpreta como mejor situación.

```{r caso2-inversion}
# este codigo indica que se cree la variable nueva en la que se invierta la variable
data_vivienda <- data_vivienda %>%
  mutate(
    `%_Pisos_Buenos` = 100 - `%_Pisos_Materiales`
  )
# Ahora las tres variables tienen la misma direccion:
# mayor valor = mayor riqueza relativa
```

------------------------------------------------------------------------

### 2.6 Índice Aritmético 

Construimos neustro índice aritmético

```{r caso2-indice-aritmetico}
# ---------------------------------------------------------------
# Promediamos las tres dimensiones con peso igual (1/3 cada una).
#
# Ventaja:   intuitivo y transparente.
# Limitacion: asume que las tres dimensiones son igualmente
#             importantes, sin evidencia estadistica.
# ---------------------------------------------------------------
#Mutate indica la creacion de una nueva variable
data_vivienda <- data_vivienda %>%
  mutate(
    indice_aritmetico = (
      `%_Paredes_Ladrillo` +
      `%_Techos_Concreto`  +
      `%_Pisos_Buenos`
    ) / 3
  )
# Verificamos los estadísticos descriptivos del indice aritmeticos
summary(data_vivienda$indice_aritmetico)
```

------------------------------------------------------------------------

### 2.7 Índice Algebraico — PCA

```{r caso2-pca}
# ---------------------------------------------------------------
# En lugar de pesos iguales, el PCA asigna pesos proporcionales
# a cuanta varianza aporta cada variable al conjunto.
#
# Pasos:
#  1. Estandarizar las variables (z-scores: media=0, sd=1)
#     para que la escala no distorsione los resultados.
#  2. Aplicar prcomp() para obtener las componentes principales.
#  3. Usar la primera componente (PC1) como indice: es la que
#     captura la mayor proporcion de varianza total.
# ---------------------------------------------------------------
vars_indice <- c(
  "%_Paredes_Ladrillo",
  "%_Techos_Concreto",
  "%_Pisos_Buenos"
)

# Paso 1: estandarizacion
X_scaled <- scale(data_vivienda[, vars_indice])

# Paso 2: PCA (ya estandarizamos, desactivamos center y scale)
pca_result <- prcomp(X_scaled, center = FALSE, scale. = FALSE)

# Paso 3: PC1 como indice de riqueza
data_vivienda$indice_algebraico <- pca_result$x[, 1]

# La fila "Proportion of Variance" de PC1 indica que porcentaje
# de la varianza total captura ese componente.
summary(pca_result)
```

------------------------------------------------------------------------

### 2.8 Condiciones para aplicar PCA — Bartlett y KMO

Antes de confiar en los resultados del PCA, necesitamos verificar que
las variables estén suficientemente correlacionadas entre sí.

```{r caso2-bartlett-kmo}
# ---------------------------------------------------------------
# PRUEBA DE BARTLETT
#   H0: la matriz de correlacion es una identidad (r = 0 entre pares)
#   Si p < 0.05 -> rechazamos H0 -> hay correlacion -> PCA es valido
#
# INDICE KMO (Kaiser-Meyer-Olkin)
#   Mide si las correlaciones son "compactas" (adecuadas para PCA)
#   > 0.9 = excelente | > 0.8 = bueno | > 0.6 = aceptable
#   < 0.5 = inaceptable (no usar PCA)
# ---------------------------------------------------------------
# 
bartlett_test <- cortest.bartlett(
  cor(data_vivienda[vars_indice]), # Calcula la matriz de correlaciones entre las variables del índice
  n = nrow(data_vivienda)         # Indica el número de observaciones de la base de datos
)
cat("PRUEBA DE BARTLETT:\n")
cat(sprintf("  Chi-cuadrado = %.4f  |  p-valor = %.4e\n\n",   
            bartlett_test$chisq, bartlett_test$p.value)) #este código muestra el valor de las correlaciones y el p.value

kmo_result <- KMO(data_vivienda[vars_indice])  #crea el valor del kmo basandote en las variables del indice
cat("INDICE KMO:", round(kmo_result$MSA, 4), "\n") # genera un cuadro que muestra el resultado del kmo con 4 decimales
# Regla: Bartlett p < 0.05 Y KMO > 0.6 -> PCA habilitado
```

------------------------------------------------------------------------

### 2.9 ¿Coinciden los dos índices?

```{r caso2-correlacion}
# ---------------------------------------------------------------
# Si ambos metodos miden lo mismo (riqueza provincial), deberían
# estar altamente correlacionados: el ranking de provincias
# debería ser casi identico en ambos indices.
# ---------------------------------------------------------------
# genera la correlación entre los dos índices a tarvés del metodo pearson
cor_test <- cor.test(
  data_vivienda$indice_aritmetico,
  data_vivienda$indice_algebraico,
  method = "pearson"
)
# codigo que genera cuadro de correlación con el valor de la correlacion y el p_value
cat(sprintf("r de Pearson = %.4f  |  p-valor = %.4e\n",
            cor_test$estimate, cor_test$p.value))
# Genera el cuadro con 4 decimales y la correlación entre cada indice.
round(cor(data_vivienda[c("indice_aritmetico", "indice_algebraico")]), 4)
```

------------------------------------------------------------------------

### 2.10 Extracción robusta de Departamento y Provincia limpia

La columna `Provincia` tiene un formato heterogéneo. La mayoría de filas
sigue el patrón `"DEPARTAMENTO, provincia: NOMBRE"`, pero hay
**excepciones** que generan `NA` si usamos el patrón estándar.

```{r caso2-provincia-limpia}
# ---------------------------------------------------------------
# Excepciones identificadas en los datos del INEI:
#
#   "Provincia Constitucional del Callao"
#     -> No sigue el patron "Dept, prov: Nombre"
#
#   Provincias de Madre de Dios (Tambopata, Tahuamanu, Manu)
#     -> No incluyen ":" en el formato esperado
#
# case_when() aplica reglas en orden, como un if-else encadenado.
# TRUE al final es el caso "por defecto" (el resto de provincias).
# ---------------------------------------------------------------
data_vivienda <- data_vivienda %>%
  mutate(

    DEPARTAMENTO = case_when(
      str_detect(Provincia, "Provincia Constitucional del Callao") ~ "CALLAO",
      str_detect(Provincia, "Madre de Dios")                       ~ "MADRE DE DIOS",
      TRUE ~ str_trim(str_split_fixed(Provincia, ",", 2)[, 1])
    ),

    PROVINCIA_LIMPIA = case_when(
      str_detect(Provincia, "Provincia Constitucional del Callao") ~ "CALLAO",
      str_detect(Provincia, "Tambopata")                           ~ "TAMBOPATA",
      str_detect(Provincia, "Tahuamanu")                           ~ "TAHUAMANU",
      str_detect(Provincia, "Manu")                                ~ "MANU",
      TRUE ~ str_trim(str_split_fixed(Provincia, ":", 2)[, 2])
    )
  )

# Verificamos las provincias que tenian formato especial
data_vivienda %>%
  filter(PROVINCIA_LIMPIA %in% c("CALLAO", "TAMBOPATA", "TAHUAMANU", "MANU")) %>%
  select(Provincia, DEPARTAMENTO, PROVINCIA_LIMPIA)
```

------------------------------------------------------------------------

### 2.11 Normalización de texto para el merge

```{r caso2-normalizar}
# ---------------------------------------------------------------
# El merge entre bases fallara si los nombres de provincia
# tienen diferencias sutiles como:
#   - Tildes vs sin tildes: "Rodriguez" vs "Rodríguez"
#   - Mayusculas/minusculas: "lima" vs "LIMA"
#   - Espacios extra al inicio o final
#
# limpiar_texto() estandariza todo a:
#   MAYUSCULAS + sin tildes + sin espacios extra
#
# stri_trans_general(..., "Latin-ASCII") convierte caracteres
# latinos acentuados a su equivalente ASCII:
#   á -> a  |  é -> e  |  ñ -> n  |  etc.
# ---------------------------------------------------------------

limpiar_texto <- function(x) {
  x <- toupper(x)   # Convierte todo el texto a mayúsculas
  x <- stringi::stri_trans_general(x, "Latin-ASCII") # Elimina tildes y caracteres especiales
  x <- trimws(x)
  return(x)    # Devuelve el texto ya limpio
}

data_vivienda$PROVINCIA_LIMPIA <- limpiar_texto(data_vivienda$PROVINCIA_LIMPIA) 
data_vivienda$DEPARTAMENTO     <- limpiar_texto(data_vivienda$DEPARTAMENTO)
```

------------------------------------------------------------------------

### 2.12 Corrección de typo entre bases

```{r caso2-typo}
# ---------------------------------------------------------------
# Durante la auditoria del merge se detecto una inconsistencia:
#
#   Censo 2017:  "ANTONIO RAYMONDI"
#   SINADEF:     "ANTONIO RAIMONDI"
#
# ---------------------------------------------------------------
data_vivienda$PROVINCIA_LIMPIA[
  data_vivienda$PROVINCIA_LIMPIA == "ANTONIO RAYMONDI"
] <- "ANTONIO RAIMONDI"     # se cambia los nombres de las provincias para que coincidan

cat("Correccion aplicada: ANTONIO RAYMONDI -> ANTONIO RAIMONDI\n")
```

------------------------------------------------------------------------

### 2.13 Dataset final del Caso 2

```{r caso2-final}
# ---------------------------------------------------------------
# Consolidamos las columnas que llevaremos al merge de la Parte II.
# Renombramos indice_algebraico -> INDICE_ALGEBRAICO (mayusculas)
# para que coincida con la convencion del dataset fusionado.
# ---------------------------------------------------------------
data_vivienda_final <- data_vivienda %>%
  select(
    Código, DEPARTAMENTO, Provincia, PROVINCIA_LIMPIA,
    `%_Paredes_Ladrillo`,
    `%_Techos_Concreto`,
    `%_Pisos_Materiales`,
    `%_Pisos_Buenos`,
    indice_aritmetico,
    indice_algebraico
  ) %>%
  rename(INDICE_ALGEBRAICO = indice_algebraico)
# se selecciona las variables y se cambia el nombre
head(data_vivienda_final)
```

```{r}
# se exporta la base de datos en formato xlsx
write_xlsx(data_vivienda_final, "indice_riqueza_provincial.xlsx")
```

------------------------------------------------------------------------

## Caso 3: JNE — Resultados Electorales 2021

> **Contexto:** Calculamos el ratio de votos Keiko Fujimori / Pedro
> Castillo por provincia en la segunda vuelta presidencial de 2021.

------------------------------------------------------------------------

### 3.1 Carga de datos

```{r caso3-carga}
# ---------------------------------------------------------------
# Los datos del JNE estan disponibles en GitHub como archivo Excel.
# openxlsx::read.xlsx() permite leer directamente desde una URL.
# sheet = 2 indica que los datos estan en la segunda hoja.
# ---------------------------------------------------------------
link_jne <- "https://github.com/krlos20203563/JNE_Examen_Parcial_Estadistica_pregrado/raw/refs/heads/main/EG2021_2V_Resultados_Presidencial.xlsx"

datajne <- openxlsx::read.xlsx(link_jne, sheet = 2)

str(datajne)
```

------------------------------------------------------------------------

### 3.2 Construcción del ratio electoral

```{r caso3-ratio}
# ---------------------------------------------------------------
# El dataset tiene una fila por partido y provincia.
# Necesitamos una fila por provincia con las columnas de
# cada partido lado a lado.
#
# Pasos:
#  1. filter()      -> nos quedamos con los dos partidos
#  2. pivot_wider() -> rotamos: una columna por partido
#  3. mutate()      -> calculamos el ratio
# ---------------------------------------------------------------
ratio_prov <- datajne %>%
  filter(`Organización.Política` %in% c(
    "FUERZA POPULAR",
    "PARTIDO POLITICO NACIONAL PERU LIBRE"
  )) %>%
  select(Region, Provincia, `Organización.Política`, `%.Votos`) %>%
  pivot_wider(
    names_from  = `Organización.Política`,
    values_from = `%.Votos`
  ) %>%
  mutate(
    ratio_keiko_castillo =
      `FUERZA POPULAR` / `PARTIDO POLITICO NACIONAL PERU LIBRE`
  )

head(ratio_prov)
```

------------------------------------------------------------------------

### 3.3 Preguntas del examen

#### Pregunta 1 — ¿En cuántas provincias ganó Castillo?

```{r caso3-preg1}
# ratio < 1 -> Keiko obtuvo MENOS votos que Castillo -> gano Castillo
ratio_prov %>%
  summarise(
    total_provincias    = n(), #cuenta el total de observaciones
    provincias_castillo = sum(ratio_keiko_castillo < 1, na.rm = TRUE), # crea la variable en donde se suman las provincias donde ganó Castillo
    porcentaje          = mean(ratio_keiko_castillo < 1, na.rm = TRUE) * 100 # crea el porcentaje de provincias donde ganó Castillo
  )
# FALSO
```

#### Pregunta 2 — ¿Cuál fue el resultado en Callao?

```{r caso3-preg2}
# filtra Callao con el pipe para ver los resultados en dicha provincia
ratio_prov %>% filter(Provincia == "CALLAO")
# FALSO
```

#### Pregunta 3 — Las 10 provincias donde más ganó Castillo

```{r caso3-preg3}
# Ratio mas bajo = mayor ventaja de Castillo
ratio_prov %>%
  arrange(ratio_keiko_castillo) %>% # ordena de menor a mayor
  head(10)
# VERDADERA
```

#### Pregunta 4 — Las 10 provincias donde más ganó Keiko

```{r caso3-preg4}
# Ratio mas alto = mayor ventaja de Keiko
ratio_prov %>%
  arrange(desc(ratio_keiko_castillo)) %>% # ordena de mayor a menor
  head(10) # muestra los 10 primeros
# FALSA
```

------------------------------------------------------------------------

## 🔗 Preparación del Merge — Unión de las tres fuentes

Antes de responder las preguntas de la Parte II necesitamos unir los
tres datasets en uno solo. Un merge mal hecho produce `NA` artificiales
que distorsionan los modelos. Seguimos un proceso de 5 pasos.

------------------------------------------------------------------------

### Paso 1 — Carga de las tres fuentes

```{r merge-carga}
# ---------------------------------------------------------------
# Cargamos los tres datasets procesados desde repositorios publicos.
#   - SINADEF: ratio de mortalidad provincial
#   - Censo:   indice de riqueza
#   - JNE:     ratio electoral
# ---------------------------------------------------------------

# SINADEF
LINK_SINADEF <- "https://docs.google.com/spreadsheets/d/e/2PACX-1vRqcRFl4cysrFmwfrsBUO8atiYYk9yzVeo3tjlYDlMLRWtGPa7aVn0HSxMxoEFCvA/pub?output=csv"
sinadef_merge <- read.csv(LINK_SINADEF)

# Censo 2017 (ya procesado arriba; tambien disponible en GitHub)
LINK_CENSO <- "https://raw.githubusercontent.com/riegagabriel/Solucionario_EstadII_EP/main/indice_riqueza_provincial.xlsx"
data_censo <- openxlsx::read.xlsx(LINK_CENSO)

# JNE
LINK_JNE <- "https://github.com/krlos20203563/JNE_Examen_Parcial_Estadistica_pregrado/raw/refs/heads/main/jne_limpia.csv"
jne_merge <- rio::import(LINK_JNE)
```

------------------------------------------------------------------------

### Paso 2 — Estandarización de la variable llave

```{r merge-estandarizar}
# ---------------------------------------------------------------
# El merge requiere que la columna de union:
#   1. Se llame igual en los tres datasets -> PROVINCIA_LIMPIA
#   2. Tenga el mismo formato de texto (mayusculas, sin tildes)
#
# Renombramos la llave en cada base y luego aplicamos
# limpiar_texto() (definida en la sección 2.11) a las tres.
# ---------------------------------------------------------------

# SINADEF: la llave es PROVINCIA_FALLECIMIENTO
sinadef_merge <- sinadef_merge %>%
  rename(PROVINCIA_LIMPIA = PROVINCIA_FALLECIMIENTO)

# JNE: la llave es Provincia
jne_merge <- jne_merge %>%
  rename(PROVINCIA_LIMPIA = Provincia)

# Normalizamos el texto en las tres bases
data_censo$PROVINCIA_LIMPIA    <- limpiar_texto(data_censo$PROVINCIA_LIMPIA)
sinadef_merge$PROVINCIA_LIMPIA <- limpiar_texto(sinadef_merge$PROVINCIA_LIMPIA)
jne_merge$PROVINCIA_LIMPIA     <- limpiar_texto(jne_merge$PROVINCIA_LIMPIA)
```

------------------------------------------------------------------------

### Paso 3 — Auditoría previa: ¿qué provincias no coinciden?

```{r merge-auditoria-previa}
# ---------------------------------------------------------------
# setdiff(A, B) devuelve los elementos que estan en A
# pero NO en B. Nos permite detectar:
#   - Typos (RAYMONDI vs RAIMONDI)
#   - Provincias ausentes en alguna base
#   - Diferencias de formato no resueltas
# ---------------------------------------------------------------
cat("En Censo pero NO en SINADEF:\n")
print(setdiff(data_censo$PROVINCIA_LIMPIA, sinadef_merge$PROVINCIA_LIMPIA))

cat("\nEn SINADEF pero NO en Censo:\n")
print(setdiff(sinadef_merge$PROVINCIA_LIMPIA, data_censo$PROVINCIA_LIMPIA))
```

> **¿Qué significan estas diferencias?**
>
> -   **PUTUMAYO** y **PURUS**: provincias reales con muy poca poblacion
>     registrada en SINADEF. Sus `NA` son **esperados** (datos ausentes,
>     no errores de merge).
> -   **SIN REGISTRO**: entrada administrativa del sistema SINADEF. Se
>     excluye con `na.omit()` en la Parte II.
> -   **CALLAO** y **Madre de Dios**: ya fueron corregidos en las
>     secciones 2.10 y 2.11.
> -   **ANTONIO RAIMONDI**: typo ya corregido en la sección 2.12.

------------------------------------------------------------------------

### Paso 4 — Merge secuencial con left_join

```{r merge-join}
# ---------------------------------------------------------------
# left_join(A, B, by = "llave") preserva TODAS las filas de A
# y agrega las columnas de B donde encuentra coincidencia.
# Si no hay coincidencia -> NA (no elimina la fila).
#
# Usamos el Censo como tabla izquierda (base) porque contiene
# las 196 provincias que son nuestra unidad de analisis.
#
# Paso 1: Censo + SINADEF
# Paso 2: resultado anterior + JNE
# ---------------------------------------------------------------
temp1 <- left_join(data_censo,  sinadef_merge, by = "PROVINCIA_LIMPIA")
temp2 <- left_join(temp1,       jne_merge,     by = "PROVINCIA_LIMPIA")

dim(temp2)
head(temp2)
```

------------------------------------------------------------------------

### Paso 5 — Auditoría posterior al merge

```{r merge-auditoria-post}
# ---------------------------------------------------------------
# Revisamos cuantos NA quedaron por columna.
# Solo deberian aparecer NAs en las provincias identificadas
# en la auditoria previa (PUTUMAYO, PURUS, SIN REGISTRO).
# Si aparecen mas NAs, hay algun problema de estandarizacion.
# ---------------------------------------------------------------
cat("Valores faltantes por columna tras el merge:\n")
print(colSums(is.na(temp2)))
```

```{r}
# 1. Ver las filas con AL MENOS UN NA
temp2[!complete.cases(temp2), c("Provincia", "DEPARTAMENTO", "Region", 
                                 "FUERZA POPULAR", "PARTIDO POLITICO NACIONAL PERU LIBRE",
                                 "ratio_keiko_castillo", "RATIO", 
                                 "DEPARTAMENTO_FALLECIMIENTO")]
```

```{r}
write_xlsx(temp2, "data_merge.xlsx")
write.csv(temp2, "data_merge.csv", row.names = FALSE)
```

------------------------------------------------------------------------

# PARTE II — Análisis Integrado

> **Objetivo:** Con el dataset fusionado, testamos dos hipótesis que
> cruzan mortalidad (SINADEF), riqueza (Censo 2017) y voto electoral
> (JNE 2021) a nivel provincial.

------------------------------------------------------------------------

## Carga del dataset fusionado

```{r parte2-carga}
# ---------------------------------------------------------------
# Cargamos el dataset merge ya validado, disponible en GitHub.
# Este archivo es el resultado de los pasos del merge anterior,
# guardado como referencia para garantizar reproducibilidad.
# ---------------------------------------------------------------
merge_link <- "https://raw.githubusercontent.com/riegagabriel/Solucionario_EstadII_EP/refs/heads/main/data_merge.csv"

merge_data <- read.csv(merge_link)

head(merge_data)
```

```{r parte2-filtro}
# ---------------------------------------------------------------
# Seleccionamos las 4 columnas que usaremos en los modelos.
# ---------------------------------------------------------------
clus <- merge_data %>%
  select(
    PROVINCIA_LIMPIA,       # identificador (no entra en los modelos)
    ratio_keiko_castillo,   # variable dependiente: voto electoral
    RATIO,                  # var. independiente: mortalidad pandemia
    INDICE_ALGEBRAICO       # var. independiente: riqueza 2017
  )

str(clus)
```

------------------------------------------------------------------------

## Pregunta 1 — ¿El voto fue influenciado por la mortalidad y la riqueza?

> **Hipótesis:** el ratio de votación Keiko/Castillo en 2021 estuvo
> influenciado por el cambio de mortalidad 2020/2019 y el índice de
> riqueza del 2017.

------------------------------------------------------------------------

### Exploración visual

```{r parte2-boxplot}
# ---------------------------------------------------------------
# Un boxplot por variable muestra de un vistazo:
#   - Mediana (linea central)
#   - Rango intercuartilico IQR (altura de la caja)
#   - Bigotes (hasta 1.5 x IQR)
#   - Outliers (puntos fuera de los bigotes)
#
# Excluimos la columna de texto con [, -1].
# ---------------------------------------------------------------
boxplot(
  clus[, -1],
  main = "Distribucion de las variables de analisis",
  col  = c("#AED6F1", "#A9DFBF", "#F9E79F"),
  las  = 2
)
```

------------------------------------------------------------------------

### Revisión de valores faltantes

```{r parte2-nas}
# ---------------------------------------------------------------
# Los NAs provienen de PUTUMAYO, PURUS y SIN REGISTRO,
# identificados en la auditoria del merge.
# na.omit() elimina esas filas para que los modelos funcionen.
# ---------------------------------------------------------------
cat("Valores faltantes por columna:\n")
print(colSums(is.na(clus)))

clus_clean <- na.omit(clus) #eliminar NAs
cat("\nObservaciones disponibles para el analisis:", nrow(clus_clean), "\n")
```

------------------------------------------------------------------------

### Correlaciones entre variables

```{r parte2-correlacion}
# ---------------------------------------------------------------
# Interpretacion de r de Pearson:
#   r ~  1 -> relacion positiva fuerte
#   r ~ -1 -> relacion negativa fuerte
#   r ~  0 -> sin relacion lineal aparente
# ---------------------------------------------------------------
cor_matriz <- cor(clus_clean[, -1], use = "complete.obs") 
print(round(cor_matriz, 4))

corrplot(
  cor_matriz,
  method      = "color",
  type        = "upper",
  addCoef.col = "black",
  tl.cex      = 0.9,
  number.cex  = 0.85
)
```

------------------------------------------------------------------------

### Regresión lineal múltiple

```{r parte2-regresion}
# ---------------------------------------------------------------
# lm() ajusta el modelo por minimos cuadrados ordinarios (OLS).
#
# Modelo: ratio_keiko_castillo ~ RATIO + INDICE_ALGEBRAICO
#
# Como leer el summary():
#   Estimate   -> cuanto cambia Y por cada unidad adicional de X
#   Pr(>|t|)   -> p-valor: < 0.05 = coeficiente significativo
#   R-squared  -> proporcion de varianza de Y explicada por el modelo
#   F-statistic -> prueba del modelo en conjunto
# ---------------------------------------------------------------
modelo <- lm(
  ratio_keiko_castillo ~ RATIO + INDICE_ALGEBRAICO, # ratio_keiko_castillo según ratio e indice
  data = clus_clean
)

summary(modelo)
```

```{r parte2-diagnostico, fig.height=6}
# ---------------------------------------------------------------
# Los 4 graficos de diagnostico verifican los supuestos del OLS:
#
#  1. Residuals vs Fitted   -> linealidad y homocedasticidad
#     (puntos dispersos aleatoriamente = bueno)
#  2. Normal Q-Q            -> normalidad de residuos
#     (puntos sobre la diagonal = bueno)
#  3. Scale-Location        -> varianza constante de residuos
#     (linea roja horizontal = bueno)
#  4. Residuals vs Leverage -> puntos influyentes
#     (ninguno fuera de las lineas de Cook = bueno)
# ---------------------------------------------------------------
par(mfrow = c(2, 2))
plot(modelo)
par(mfrow = c(1, 1))
```

------------------------------------------------------------------------

## Pregunta 2 — Clustering: Agrupar provincias en 5 grupos

> **Objetivo:** identificar **5 grupos de provincias** con perfiles
> similares de ratio electoral, mortalidad pandémica y nivel de riqueza.

------------------------------------------------------------------------

### Preparación: estandarización

```{r clustering-prep}
# ---------------------------------------------------------------
# El K-Means es sensible a la escala. Si una variable tiene
# valores en miles y otra en decimales, dominara el clustering.
#
# scale() convierte cada variable a z-scores:
#   z = (x - media) / desvio estandar
#
# Resultado: todas las variables tienen media = 0 y sd = 1.
# ---------------------------------------------------------------
clus_num <- clus_clean %>%
  select(RATIO, INDICE_ALGEBRAICO, ratio_keiko_castillo) # se selecciona las 3 variables para el clusters

clus_scaled <- scale(clus_num)
rownames(clus_scaled) <- clus_clean$PROVINCIA_LIMPIA # cambio los numeros de las observaciones y los cambia por el nombre de las provincias
```

------------------------------------------------------------------------

### ¿Cuántos clusters son óptimos? — NbClust

```{r clustering-nbclust, fig.height=5}
# ---------------------------------------------------------------
# NbClust() aplica hasta 30 criterios distintos para determinar
# el numero de grupos mas adecuado. Cada criterio "vota" por un k.
#
# Aunque el examen pide k = 5, este analisis contextualiza
# esa decision con evidencia estadistica.
# ---------------------------------------------------------------
set.seed(123)
# se señala un minimo y un maximo posible de clusters para analizar y ver el optimo
nb_result <- NbClust(    
  data   = clus_scaled,
  method = "kmeans",
  min.nc = 2,
  max.nc = 8,
  index  = "alllong"
)

cat("\nNumero de clusters recomendado por la mayoria de indices:\n")
print(table(nb_result$Best.nc[1, ]))
```

------------------------------------------------------------------------

### K-Means con k = 5

```{r clustering-kmeans}
# ---------------------------------------------------------------
# kmeans() divide los datos en k grupos minimizando la suma de
# cuadrados dentro de cada cluster (inercia intra-cluster).
#
# nstart = 25 -> repite el algoritmo 25 veces con distintos
#               puntos de inicio aleatorios y guarda el mejor.
#               Reduce el riesgo de caer en un minimo local.
# ---------------------------------------------------------------
set.seed(123)

km5 <- kmeans(clus_scaled, centers = 5, nstart = 25) # se señala 5 grupos 

clus_clean$cluster <- factor(km5$cluster)

cat("Distribucion de provincias por cluster:\n")
print(table(clus_clean$cluster))
```

------------------------------------------------------------------------

### Perfil de cada cluster

```{r clustering-perfiles}
# ---------------------------------------------------------------
# El promedio de cada variable por cluster nos permite "leer"
# el perfil del grupo:
#   Alta mortalidad? | Mas riqueza? | Mas voto a Keiko o Castillo?
# ---------------------------------------------------------------
perfiles <- clus_clean %>%
  group_by(cluster) %>%
  summarise(
    n_provincias     = n(),
    voto_medio       = round(mean(ratio_keiko_castillo, na.rm = TRUE), 3),
    mortalidad_media = round(mean(RATIO,                na.rm = TRUE), 3),
    riqueza_media    = round(mean(INDICE_ALGEBRAICO,    na.rm = TRUE), 3)
  )

print(perfiles)
```

------------------------------------------------------------------------

### Visualización 1 — Biplot del clustering

```{r clustering-biplot, fig.height=6, fig.width=8}
# ---------------------------------------------------------------
# fviz_cluster() proyecta los datos en 2D usando PCA
# (solo para visualizacion, no es el indice del Caso 2).
#
# Los porcentajes en los ejes indican cuanta varianza del
# espacio original (3 variables) captura cada dimension.
# ---------------------------------------------------------------
fviz_cluster(
  km5,
  data         = clus_scaled,
  geom         = "point",
  ellipse      = TRUE,
  ellipse.type = "convex",
  palette      = "jco",
  ggtheme      = theme_minimal(),
  main         = "Clusters de provincias — K-Means (k = 5)"
)
```

------------------------------------------------------------------------

### Visualización 2 — Riqueza vs Voto electoral por cluster

```{r clustering-scatter, fig.height=6, fig.width=9}
# ---------------------------------------------------------------
# Graficamos las dos variables de mayor interes.
# ggrepel etiqueta las provincias mas extremas de cada cluster
# evitando que las etiquetas se superpongan entre si.
# ---------------------------------------------------------------
extremos <- clus_clean %>%
  group_by(cluster) %>%
  slice_max(
    order_by = abs(ratio_keiko_castillo - mean(ratio_keiko_castillo)),
    n = 2
  ) %>%
  ungroup()

ggplot(clus_clean,
       aes(x = INDICE_ALGEBRAICO,
           y = ratio_keiko_castillo,
           color = cluster)) +
  geom_point(size = 2.5, alpha = 0.8) +
  geom_text_repel(
    data         = extremos,
    aes(label    = PROVINCIA_LIMPIA),
    size         = 2.8,
    max.overlaps = 15
  ) +
  labs(
    title    = "Ratio electoral Keiko/Castillo segun Indice de Riqueza",
    subtitle = "Provincias coloreadas por cluster K-Means (k = 5)",
    x        = "Indice de Riqueza — PCA (Censo 2017)",
    y        = "Ratio votos Keiko / Castillo (2021)",
    color    = "Cluster"
  ) +
  theme_minimal(base_size = 12) +
  scale_color_brewer(palette = "Set1")
```

------------------------------------------------------------------------

## 📌 Resumen general del examen

| Parte | Dataset | Tecnica | Resultado clave |
|-----------------|-----------------|-----------------|-----------------------|
| Caso 1 | SINADEF | `filter()` + `boxplot.stats()` | 23 provincias ratio \>= 2; 6 outliers |
| Caso 2 | Censo 2017 | Indicadores % + PCA | Indices aritmetico y algebraico altamente correlacionados |
| Caso 3 | JNE | `pivot_wider()` + `arrange()` | Ratio electoral por provincia |
| Merge | — | `limpiar_texto()` + `left_join()` | Dataset unificado; NAs identificados y explicados |
| Parte II P1 | Merge | Regresion OLS | Relacion mortalidad y riqueza con el voto |
| Parte II P2 | Merge | K-Means + NbClust | 5 perfiles provinciales caracterizados |
